【裁判字號】    95,上更(一),111
【裁判日期】    951130
【裁判案由】    偽造有價證券等
【裁判全文】
臺灣高等法院刑事判決             95年度上更(一)字第111號
上  訴  人
即  被  告  丙○○
選任辯護人  黃銘照律師
上  訴  人
即  被  告  乙○○
選任辯護人  王東山律師
            林孝甄律師
            成介之律師
上列上訴人因偽造有價證券等案件，不服臺灣士林地方法院九十
一年度訴字第四三四號，中華民國九十三年三月三十一日第一審
判決（起訴案號：臺灣士林地方法院檢察署八十九年度偵字第五
０五號），提起上訴，判決後經最高法院第一次發回更審，本院
判決如下：
    主  文
原判決關於丙○○、乙○○部分撤銷。
丙○○共同連續行使偽造私文書，足以生損害於他人，處有期徒
刑壹年。如附表八所示之物均沒收。
乙○○共同連續行使偽造私文書，足以生損害於他人，處有期徒
刑拾月。如附表九所示之物均沒收。
    事  實
一、丙○○係富晉國際開發有限公司之總經理，與丁○○（係
    MAXINVES TMENTS LIMITED，即香港馬克思投資公司之台灣
    執行董事，業經本院另案判處應執行有期徒刑二年確定）、
    甲○○（原任職保證責任陽明山信用合作社副理，經本院判
    處有期徒刑二年，並經最高法院駁回上訴確定）等人，欲藉
    國內金融單位出具之定期存款單，持往國外供作資力、信用
    證明之用，以便能取得國外資金，供國際金融業務之操作而
    牟得利益；竟於民國八十五年八月初，共同意圖為自己不法
    之所有，及基於偽造私文書並持之行使之概括犯意聯絡，先
    由丁○○提供國外英文定期存款單範本，由丙○○轉交甲○○供作偽造陽明山信用合作社（現已改制為陽信商業銀行，
    以下或簡稱陽信）之英文定期存款單（以下或簡稱定存單）
    ，及其他相關證明等私文書，再推由丁○○持往國外向有關
    之金融、投資機關取得資金及操作金融業務，並約定若成功
    ，甲○○可分得百分之十至廿之不等利益。八十五年八月上
    旬，甲○○在其臺北市○○區○○街六十號住處附近及天母
    地區，委託不知情之刻印人員偽造多顆陽明山信用合作社、
    及理事主席陳勝宏印章（其印文如附表一編號１、３、４、
    ５、６、７、１０所示），並在其住處偽造如附表二所示以丙○○名義為存款人之六張面額共新台幣（以下同）二百二十
    億元之英文定期存款單，及偽造英文之陽明山信用合作社八
    十五年八月十日出具之丙○○定期存款單帳目明細、存款總
    額證明書各一份（如附表七編號(十)、(十四)），並以上開偽造相
    關印章之印文蓋在該等定存單、存款單帳目明細、及存款總
    額證明書上，及由另一同有犯意聯絡之不詳姓名、年籍之成
    年人偽簽「陳勝宏」之英文簽名於定期存款單上，足生損害
    於陽明山信用合作社及該合作社理事主席陳勝宏本人。甲○○偽造完成後立即交予丙○○，並由丙○○交由丁○○將該
    偽造之定存單、偽造之存款單帳目明細及存款總額證明書傳
    真至美國MAYUMO（即馬玉莫）財務公司，主張丙○○於陽明
    山信用合作社確實有二百二十億元存款，而行使該偽造之定
    存單、存款單帳目明細及存款總額證明書，以此詐術行騙，
    均足生損害於陽明山信用合作社及陳勝宏本人。又於八十五
    年八月下旬，丙○○與丁○○協同美國MAYUMO財務公司派至
    台灣之人員（Gold Smith等）向甲○○查詢前開丙○○名義
    定存單之真偽時，渠等亦共同連續行使該等定存單之正本予
    該等外國公司人員；嗣於同年十月中旬由國外投資機構委由
    法國興業銀行台北分行人員查證丙○○英文定存單是否確由
    陽明山信用合作社所簽發，甲○○為求取信該法國興業銀行
    台北分行之人員，乃與丙○○、丁○○及不詳姓名之成年人
    ，基於前揭行使偽造私文書之概括犯意及方法，於不詳時、
    地，偽造陽明山信用合作社八十五年十月二十二日（起訴書
    附表三誤載為八十年十月二十日）出具之丙○○定期存款總
    額確認函一份、及切結書、並「陳勝宏」、甲○○英文簽名
    之切結書各一份（如附表七編號(十五)）、連同前所偽造之六張
    英文定期存款單，交付法國興業銀行台北分行人員查證，事
    後，甲○○並將該偽造丙○○名義定存單正本及存款總額確
    認函、切結書、簽名切結書等件寄交加拿大某銀行轉交美國
    MAYUMO財務公司人員，而行使該偽造之存款總額確認函、切
    結書、簽名切結書及前開定存單之私文書，足生損害於陽明
    山信用合作社及陳勝宏本人，惟MAYUMO公司因故並未予以受
    理致詐欺取財未遂。嗣後丁○○又將如附表七編號(十)之存款
    總額證明書影本等交與不知情之呂學揚傳真給美國Quantum
    Capital Inc.（以下或稱量子公司）亞洲行銷企劃負責人甘
    宏仁（Jackey甘，經原審通緝中）亦足生損害於陽明山信用
    合作社及陳勝宏本人。
二、呂學揚因傳真上開丙○○定存單及證明書影本予其朋友甘宏
    仁後，連絡甘宏仁及美國量子公司負責人黃中耀（Erwin
    Wang）來到台灣洽談投資事宜，適丙○○宣佈退出致未能面
    見丙○○本人而作罷，惟丙○○實際上在陽信並無存款，該
    定存單係甲○○作假一事已為甘宏仁等所看穿，又因美國量
    子公司有意在香港投資「中僑通訊公司」（下稱中僑公司）
    及「中川通訊公司」（下稱中川公司），甘宏仁等苦無資金
    ，乃思詐取資金以供進行該項投資，認以前開偽造英文定存
    單之方式可以透過量子公司持向國際金融市場上取得資金從
    事國際金融操作，以利益遊說甲○○等人令其心動，遂於八
    十五年十月間在國王飯店與甲○○、丁○○、呂學揚（已判
    刑確定）等人，共同意圖為自己不法之所有，基於偽造私文
    書並持以行使之概括犯意聯絡，擬由甲○○以同前之方法偽
    造陽明山信用合作社之英文定存單，再由甘宏仁透過量子公
    司於國外銀行從事金融操作以便取得資金用來投資。乃由甲○○於八十五年十月間某日，在其住處再度以前開方法偽造
    二張如附表三所示以量子公司為存款人之英文定存單，面額
    合計四十三億元（一張三十六億元，一張七億元）交由呂學
    揚轉交甘宏仁，共同進行該筆詐欺取財計劃，俾利量子公司
    在香港之投資案。另依甘宏仁之提議，丁○○居間連繫，並
    經有共同犯意聯絡之乙○○（文菖公司董事長彭鴻儒之兄）
    同意，由甲○○偽造一張如附表四所示以文昌開發股份有限
    公司（下稱文昌公司）為存款人，面額三十六億元之英文定
    期存款單，並由甲○○、呂學揚等持至香港向王麗花行使，
    足生損害於陽明山信用合作社及陳勝宏權益。後來該定存單
    並交予丁○○、甘宏仁，擬透過量子公司以同前之方法在國
    際金融市場上操作詐得款項予文昌公司。
三、八十五年十一月五日，呂學揚與甲○○、甘宏仁至香港，由
    甲○○偽以陽明山信用合作社代理人之身分代表陽明山信用
    合作社、甘宏仁代表量子通訊公司（Quantum  Telecommuni
    cations Corp.），與美國量子公司（Quantum CapitalInc.
    ）共同簽署「ACQUISITION AND SUBSCRIPTION AGREEMENT」
    ，雙方簽訂合作投資備忘錄，因需支付港幣一百萬元作為律
    師費，即事先由丁○○與乙○○從中介紹王麗花出資，王麗
    花要求看過文昌公司之定存單始同意出資，乃由乙○○在甲○○去香港前，告知甲○○應將文昌公司之定存單交給王麗
    花查看，甲○○因之將附表四之偽造文昌公司定存單持以行
    使（如前述），再由呂學揚陪同王麗花去匯款港幣一百萬元
    予香港律師樓。嗣簽約後，因美國量子公司以前開量子公司
    名義定存單無法向國際金融機構操作獲利或貸得款項為由，
    要求甲○○找陽明山信用合作社實際出資，致未受騙。甲○○、呂學揚、甘宏仁則連續前開偽造私文書並持以行使之犯
    意，與朱本勤（已判刑確定）及不詳姓名之成年人共同基於
    偽造私文書並行使之犯意聯絡，由甲○○自八十五年十一、
    十二月間起至八十六年一月底止，先後以同一方法在其住處
    偽造以呂學揚、朱本勤為存款人，面額各三十六億元之英文
    定期存款單各一張（如附表五、六所示），及偽造如附表七
    編號(五)、(六)、(七)、(八)所示之文書。
四、王麗花匯出一百萬元港幣之律師費後數日即為量子公司領走
    ，王麗花自認受騙，而八十六年一月十四日陽明山信用合作
    社秘書室又接獲香港簡家驄律師致甲○○之違約求償函，及
    同年一月二十八日該社營業部接獲民眾查詢陽明山信用合作
    社是否有開立英文定期存款單情事，經陽明山信用合作社主
    管人員向甲○○查證後，始悉上情。乃由陽明山信用合作社
    報警處理，經台北市政府警察局士林分局員警於八十六年一
    月三十日查獲，並在甲○○住處扣得其所有供犯罪所用之偽
    造印章七顆及其本人名義印章二顆（如附表七編號(一)）、偽
    造之呂學揚英文定存單一張（如附表五）、朱本勤英文定存
    單一張（如附表六）、王麗花英文定期存款單影本二張（此
    部分與本案無關）及如附表七編號(五)、(六)、(七)、(八)所示之文
    書，以及八十六年一月二十八日不構陷且不揭露合約一份（
    如附表七編號(九)）。又於八十六年一月三十一日在丁○○台
    北市○○○路○段一六０巷八號十二樓住處扣得其所有供犯
    罪所用偽造之陽明山信用合作社八十五年八月十日丙○○定
    期存款總額證明書二張（如附表七編號(十)）、偽造之丙○○
    英文定期存款單影本一張（如附表七編號(十一)），及在台北市
    ○○路○段二五八號三樓之二浩舫工程顧問有限公司扣得偽
    造之量子公司英文定期存款單彩色影本二張（如附表七編號
    (十二)）、文昌公司英文定期存款單彩色影本及黑白影本各一張
    （如附表七編號(十三)）。另於八十六年二月四日經警訊問時又
    扣得丁○○所有偽造之陽明山信用合作社八十五年八月十日
    出具之丙○○定期存款單帳目明細影本一張（如附表七編號
    (十四)）、存款總額確認函影本一張、切結書一份、甲○○及陳
    勝宏英文簽名切結書一份（如附表七編號(十五)）、偽造之丙○○英文定期存款單影本六張（如附表七編號(十一)）。
五、案經臺灣士林地方法院於另案中發現上情，函送臺灣士林地
    方法院檢察署檢察官偵查起訴。
    理  由
壹、程序部分：
    按刑事訴訟法第一百五十九條第一項規定，被告以外之人於
    審判外之言詞或陳述，除法律有規定者外，不得作為證據。
    同法第一百五十九條之一第一項則規定，被告以外之人於審
    判外向法官所為之陳述，得為證據；第二項規定，被告以外
    之人，於偵查中向檢察官所為之陳述，除顯有不可信之情況
    外，得為證據。同法第一百五十九條之三第三款規定，被告
    以外之人，於審判中有滯留國外或所在不明而無法傳喚或傳
    喚不到者，其於檢察事務官、司法警察官或司法警察調查中
    所為之陳述，經證明具有可信之特別情況，且為證明犯罪事
    實之存否所必要者，得為證據。本件共犯丁○○於本院審理
    時，經被告丙○○聲請傳喚到庭作證，惟經本院傳喚無著，
    則丁○○於另案中向法官、檢察官、檢察事務官、司法警察
    官、司法警察所為之陳述，或其他被告以外之人，向法官、
    檢察官所為之陳述，於符合前揭刑事訴訟法除外規定之情形
    ，非必均不得採為證據，可採者本院自當認有證據能力而引
    為證據，合先敘明。
貳、實體部分：
一、訊據上訴人即被告丙○○、乙○○均矢口否認有何前揭犯行
    ，被告丙○○辯稱：伊因介紹友人向陽信申辦貸款而與甲○○、陳勝宏接觸、認識，後來他們有意作國際金融操作投資
    ，伊告以需先將存款存入世界五百大或臺灣前十大銀行，由
    該等銀行出具存款證明文件才可進行國際金融操作，他們表
    示陽信之存款大都存於合作金庫，伊認符合條件後，他們寫
    委託書給伊，要伊代表陽信進行操作；伊是八十五年五、六
    月間，經乙○○介紹認識丁○○的，同年六月間丁○○帶二
    位外國公司代表找陽信談國際金融操作事宜，並非查證伊在
    陽信有無存款之事，伊與丁○○簽訂有國外投資意向書；伊
    於八十五年八月底九月初發現甲○○未經伊之同意，擅以伊
    之名義偽造六張陽信之定存單，即表明退出不再操作，該陽
    信定存單不符國際金融操作之需世界五百大或臺灣前十大銀
    行之要件，如要行騙，不可能以其名義為之，伊退出後所發
    生之事均與其無關；至於英文定存單樣本雖係丁○○拿給伊
    再由伊交給甲○○，惟目的是作為將來正式交易時，金主存
    款銀行出具存款證明或定存單之參考樣本云云。被告乙○○
    辯稱：甲○○偽造之文昌公司名義定存單，其中文名稱「文
    昌公司」，英文名稱「Wen Chung Business Developmant
    Co.Ltd」，與真正之「文菖公司」「PRECOAT CORP.」均不
    相符，伊亦未見過該定存單，文菖公司原向陽信申貸一億五
    千萬元，但甲○○等人擬以開具三十六億元定期存單之方式
    取得資金，文菖公司董事長即其弟弟彭鴻儒因風險太大表示
    無法配合，伊不可能同意以偽造定存單之方式從事融資活動
    ，伊未配合至國外接洽，亦未分得任何利潤云云。
二、經查：
  (一)上揭事實欄一所載之被告丙○○犯行部分：
  1.上揭事實欄一所載之被告丙○○犯行，業據陽明山信用合作
    之告訴代理人曾耀德在另案（偵字第一七七六號、一九０四
    號、三一九七號、原審訴字第三七０號、本院前審上訴字第
    二二二七號）警訊、偵、審中指述甚詳，並有為警查扣之偽
    造印章七顆及共犯甲○○名義印章二顆、偽造之丙○○英文
    定期存款單六張、及丁○○所有為警查扣偽造之陽明山信用
    合作社八十五年八月十日丙○○定期存款總額證明書影本二
    張、偽造之丙○○英文定期存款單影本七張、偽造之陽明山
    信用合作社八十五年八月十日出具之丙○○定期存款單帳目
    明細影本一張，及丁○○於八十六年二月二十七日另案偵查
    中，由其選任辯護人代為提出偽造之丙○○英文定期存款單
    六紙、陽明山信用合作社八十五年十月二十二日出具之丙○○存款總額確認函一份、切結書一份、甲○○及陳勝宏英文
    簽名切結書一份可憑。
  2.共犯甲○○在本案及其為被告之另案歷次偵審中供稱：(1)「
    丙○○於八十五年八月上旬，找伊替丙○○出具財力證明，
    作為國際信用背景資料，藉以操作國外金融業務，如獲利伊
    可得到百分之十至二十的利潤，並由丙○○提供英文定存單
    樣本，且表示定存單要有印信與章，國外才會相信，才由伊
    先後在台北天母等地委託不知情的刻印人員偽刻扣案之印章
    多顆，並在家裡以電腦依樣本製作了五張各三十六億，一張
    四十億的丙○○名義之英文定存單，丙○○知道定存單是我
    偽造的」（詳偵字一七七六號影印卷第二一、二二、三五、
    四八、一五四頁）；(2)並稱：「因陽信並無英文定存單，丙○○就拿國外樣式給我看，存單的框是在影印行印，打定存
    是我在家用電腦打的，信紙是陽信的信紙，做好後我蓋好章
    再交給丙○○，這是我做三十六億的五張，四十億的一張，
    及二張存款餘額證明書，全部一次在陽信總社交給丙○○，
    他來找我，我用一個袋子裝，交給他是在存單做好後隔二天
    交給他，是存單上日期的二天後交給他，上面名義是記載丙○○的英文名字，偽造之二張存款餘額證明書是證明陽信的
    存款，存單的名義是丙○○，六張日期均同，均交給丙○○
    ，他是一個人來陽信，我交給他，這是八十五年八月的事。
    我交給他原本」（詳原審訴字第三七０號影印卷一第五三、
    一五五、一五六頁）。(3)「後來丙○○給Gold Smith看過後
    ，Gold Smith告訴黃希望原本送到加拿大國外一家銀行，但
    須由銀行送達，所以那些東西黃某過了大約一個多月又還給
    我，由我在九月底到十月間寄出去了，加拿大這家銀行有打
    電話來說收到這份東西，他們必須再移交出去，他們是打來
    查證的。」（詳原審訴字第三七０號影印卷一第一五五、一
    五六頁）。(4)「（有無於八十五年十月間，偽造八十五年十
    月二十二日之丙○○定期存款總額確認函、切結書及陳勝宏
    、甲○○用英文簽名的證明書？）有，是丁○○向丙○○說
    需該等證明文件，丙○○才來跟我說，由我在家製作，那是
    八十五年十月間的事，做好後由我寄給加拿大的蒙特婁銀行
    轉交給美國的Mayumo公司」（詳偵字第五０五號卷第二０三
    頁）。(5)「（歷次曾經說過關於丙○○的部分，內容是否均
    實在？）是，都實在」（詳本院卷第八九頁）。
  3.共犯丁○○在其為被告之另案歷次偵審中供稱：(1)「於八十
    五年八月中旬，我朋友丙○○因我本身與國外多家公司熟悉
    ，可以幫忙辦理融資借貸，所以丙○○請我幫忙洽查借貸事
    宜，於八十五年八月底將右記資料交我保管，並委託我辦理
    借貸及查證國外徵信，我於八十五年八至九月間，有將該些
    資料（影本）提供至美國Mayumo Investments公司做為徵信
    用。」（詳士林分局第二六一一號影印卷第四頁、原審訴字
    第三七０號影印卷二第二八八頁）。(2)「我帶（外國）公司
    二名代表來查證二百多億定存單，丙○○帶我們去找甲○○
    ，外國代表用英文問甲○○很多問題，他答覆說是陽信的大
    客戶，有他們的授權書，但我沒有看，當時甲○○、丙○○
    及我及二位代表在場，代表查證，有無這個人，有無這麼多
    錢，是否是真的，只有看定存單是丙○○拿出來的，之前已
    有六張影印的定存單，我有傳真過去。」、「（在你家查獲
    之定存單影本等資料如何取得？）丙○○給我的，全部都是
    他給我的，有三十六億五張、四十億1張、及二張存款證明
    ，我傳真給國外公司，他們再派二名代表過來查證」等語。
    （詳原審訴字第三七０號影印卷一第五八頁）。另甲○○、
    丁○○亦因本件犯行而經另案以共同正犯判處罪刑在案（見
    本院九十年上訴字第二二二七號、最高法院九十二年度台上
    字第六二六七號刑事判決書）。
  4.被告乙○○於九十二年三月十九日通緝到案時，在原審供稱
    ：「我一開始八十五年八月我認識丙○○，我是吃他的中葯
    ，他說有陽明山信用合作社授權給他，他有陽信大股東存款
    以他名義作定期存款，問我認識國外銀行團或國外投資人脈
    ？問我能否借到錢，我就問丁○○，翟是國外銀行團的代表
    ，我就介紹他們認識。」（見原審卷一第一四一頁參照）。
    參諸被告丙○○供稱其在八十五年八月間因乙○○之介紹始
    與丁○○認識等語，足認被告乙○○上開關於丙○○告訴伊
    稱「他有陽信大股東存款以他名義作定期存款」的供述，並
    無虛假。
  5.被告丙○○(1)在原審坦承其在陽信並無任何存款，定存單樣
    式是丁○○交給伊轉交甲○○等語（詳原審卷三第十七、十
    八頁）。按丁○○係馬克斯公司在台灣執行董事，為國外銀
    行團代表，而丙○○為一中葯商，那來國外之英文定存單樣
    本，所稱該樣本係丁○○交給他乙節可信。(2)被告丙○○又
    稱：我原先向陽信辦理我們整棟住戶的房屋貸款（於原審則
    改稱係介紹友人向陽信貸款而認識陳勝宏、甲○○），貸款
    下來的錢不移用，開定期存單證明我們在陽信真正有存款，
    我再與國外接洽融資操作，保賺不賠，所以甲○○與陳勝宏
    就很有興趣，才委託我看有無這種案件可以做，後來因為他
    們裡頭不同派系有人反對，所以叫我不要做，我才跟甲○○
    說用陽信的定存單，他才開證明（定存單）給我，取信我，
    我才真正的去接洽」等語（詳原審卷二第一三八頁）。此與
    共犯甲○○供稱：「授權、委任是之前與人洽談，而偽刻印
    章是後面的事」（詳原審卷二第一二六頁）相符。(3)被告丙○○在另案訊問時亦供稱：伊因從事土地開發而認識甲○○
    ，因甲○○向伊表示，陽信正積極申請改制為銀行，故伊表
    明曾有操作國際金融業務的經驗，於八十四年六月五日甲○○請伊到陽信，請伊指導操作國際金融事宜，使其有機會能
    成為國外部的主管。乃於八十五年八月初，由乙○○介紹丁○○與伊認識，翟某表示即使陽信並非銀行，亦得透過香港
    馬克思公司代為操作，遂於八十五年八月十日，由伊與丁○○簽立投資契約，嗣為求操作順利，馬克思公司要求改由其
    母公司馬玉莫投資公司簽約，故再由伊與馬玉莫投資公司總
    裁簽訂契約，再由伊介紹丁○○與甲○○認識，之後丁○○
    即直接與甲○○連絡，嗣於八十五年十月七日，甲○○交付
    伊新台幣六十九萬元，請伊至美商道富銀行臺北分行匯款給
    金史密斯，此後即無消息而作罷等語（詳偵字第一九０四號
    卷第三三至三六頁）。依上，在在均足證明被告丙○○參與
    偽造其名義之定存單及行使之事實。足徵其所辯在八十五年
    八月底九月初就退出乙節，自無可採。(4)另參諸共犯丁○○
    在其本人為被告之另案亦稱：丙○○曾拿該三十幾億之定期
    存款單問伊這張有沒有用等語？（詳訴字第三七０號卷一影
    本第一六二頁）。衡情倘被告丙○○在陽信若確有該筆存款
    ，豈有無用之理？準此益證被告丙○○早就知道有伊名義之
    六張偽造定存單。是其所辯不知甲○○偽造伊名義之定存單
    ，直到Gold Smith到台灣來時，我才發覺220億存單的名字
    是我的等語，亦不可信。(5)至於陽信寫委託書給伊，那是八
    十四年六月二十日的事，授權期限至八十五年六月二十日止
    ，且其印鑑為真，有委託書影本在卷可稽（見偵字第一九０
    四號影印卷第三八頁反面），與本件定存單及印章，是在八
    十五年八月起偽造者有別，均如前述，顯然本件犯行之期間
    ，被告丙○○並未經合法之授權及委任甚明。(6)綜上，按國
    外之金融、投資機關，對定存單之真正及名義人之信用，均
    會有一定之調查及徵信，陽信方面固可由甲○○出面說明、
    掩飾，定存單名義人則勢必需由共犯中之其他之人擔任之，
    否則一經詢問不知情或不存在之人，豈不很快就會穿幫，是
    被告丙○○所為如要行騙，不可能以其名義為之之辯解，亦
    不足為採。再被告丙○○既自承在陽信並無存款，則陽信豈
    有可能會以其名義出具二百二十億元之定存單？而陽信並無
    英文定存單，已為被告等所是認，則陽信或甲○○何有經由
    被告丙○○交付英文定存單樣本作為參考之必要？又被告丙○○係由丁○○處提供英文定存單之樣式予甲○○，顯係供
    作模仿製作，擬供渠等共犯在國外操作金融獲利，並進而行
    使之用。可見被告丙○○所辯如要行騙，不可能以其名義為
    之；英文定存單樣本雖係丁○○拿給伊再由伊交給甲○○，
    惟目的是作為將來正式交易時，金主存款銀行出具存款證明
    或定存單之參考樣本云云，要不足採。
  6.本件事證明確，被告丙○○有共同偽造文書並進而行使之事
    證已臻明確，其犯行堪以認定，自應依法論科。
  (二)上揭事實欄二、三所載之被告乙○○犯行部分：
  1.共犯甲○○在歷次偵審中供稱：「大約在八十五年九、十月
    間，於台北市國王飯店一起談文昌公司名義定期存款單的事
    ；在我們投資和記公司時，丁○○及乙○○叫我開的，是與
    量子公司名義那二張一起開，他們投資，先做抵押，量子公
    司做一個十年期的貸款給文昌，委託翟去做國際金融；乙○○有同意，否則我不會偽造文昌公司的定存單；他在我和呂
    學揚等人赴香港簽約前就知道以文昌公司名義開立三十六億
    定存單乙事，乙○○目睹該定存單亦無異議」；「文昌公司
    那張我做好後帶到香港去，因為乙○○交代要把定存單及存
    款證明給王麗花看，我拿給王女看，她並沒有拿走，她簽約
    後我把那張存單交給Erwin Wang」等語（詳偵字第五０五號
    卷第二一０頁、偵字第一七七六號影印卷第一九０頁反面、
    訴字第三七０號影印卷一第五五、一五八頁、一五九頁）。
  2.共犯丁○○在其為被告之另案歷次偵審中供稱：「以文昌公
    司名義開立之三十六億元定期存單，係由Jackey甘提議，以
    另外一家公司名義再開立一張定存單，由量子公司向國外銀
    行貸款，貸得之款項由甲○○決定交給Jackey甘或丁○○操
    作金融買賣賺取價差，但甲○○和Jackey甘無法尋得適當公
    司，甲○○乃向我詢問，經我答應向朋友乙○○詢問以其弟
    所有之文昌公司借其開立存單，過了幾天乙○○同意以文昌
    公司名義供甲○○開立存單，我就安排乙○○、甲○○見面
    去談」。「我有在場談文昌的事，但做不做是他們的事，甲○○把文昌公司的存單、存款證明、保管條交給我，我就馬
    上交給呂學揚了」等語（詳偵字第一七七六號影印卷第二０
    八、二０九頁、偵字第五０五號卷第四一九頁反面、訴字第
    三七０號影印卷一第五九、一六一頁反面）。
  3.共犯被告呂學揚供稱：「有談到用文昌公司名義做定存單向
    國外貸款之事，談了很多次了，文昌公司是翟先生找來的，
    應該是與彭談好用文昌公司名義做定存單，談時翟、高、彭
    、甘都在場」（詳訴字第三七０號影印卷一第三二四頁）。
  4.被告乙○○(1)於警訊時供稱：「約在八十五年九、十月間，
    我公司向陽明山信用合作社辦理土地貸款事宜五日後，甲○○、丁○○告訴我借不到錢，而另要借用我文昌公司名義到
    香港由呂學揚及Jackey甘負責向香港辦理貸款，這是因為
    Jackey甘說只要有公司名稱之英文定存單，他就有辦法在香
    港借錢………」（詳偵字第一七七六號卷第八一頁反面、偵
    字第五０五號卷第一八七頁）。(2)在原審另案審理中亦供稱
    ：「（如何有卅六億文昌公司名義的存單？）甲○○與丁○○向我說要借用文昌公司名義向香港貸款」等語。（詳訴字
    第三七０號影印卷一第一六六頁）。
  5.使王麗花匯款港幣一百萬元予香港律師樓，此有匯款單在卷
    可憑（見偵字第五０五號卷第三二五頁）。
  6.此外，復有警察在台北市○○路○段二五八號三樓之二浩舫
    工程顧問有限公司扣得偽造之陽明山信用合作社八十五年十
    月三十日文昌公司英文定期存款單在卷可證（見偵字第一七
    七六號影印卷第十頁反面）。
  7.依共犯甲○○、丁○○、呂學揚等前揭供述，並參酌王麗花
    之匯款證據，可見被告乙○○確有同意甲○○以文昌公司名
    義開立定存單，並由呂學揚、甲○○帶到香港行使給王麗花
    ，致使王麗花因而匯款港幣一百萬元予香港律師樓。
  8.至被告乙○○雖辯稱：文昌公司在陽信沒有開戶、該定存單
    也不是文昌公司的真正名稱云云。然文昌公司在陽信本無存
    款，所開立之三十六億元定存單當然係偽造，已為渠等共犯
    所共識，又何患文昌公司有無開戶；又甲○○偽造之文昌公
    司名義定存單，其中文名稱「文昌公司」，英文名稱「 Wen
    Chung Business Development Co. Ltd」，與真正之「文菖
    公司」「PRECOAT CORP.」中英文名稱固均不相符 ，惟既有
    共犯甲○○在陽信為內應，以便國外客戶向陽信查證時為掩
    護，則其等只要請與定存單名義人文昌公司有關之被告乙○○，屆時若有需向外國金融、投資者說明時出面即可應付，
    其等以發音及音譯相同之「文昌公司」，「Wen Chung
    Business Development Co.Ltd」 作為偽造之定存單等名義
    人，並不影響其等原來之偽造私文書等目的，不能因此即謂
    被告乙○○不知情；另被告乙○○有無分得利潤或配合出國
    ，亦不足以證明其確為不知情。
  9.本件事證明確，被告乙○○之犯行堪以認定，應依法論科。
三、證人陳勝宏於偵查（業經檢察官為不起訴處分）、原審及本
    院前審審理時到庭否認知悉或授權被告甲○○為前述偽刻印
    章、偽造英文定期存款單及存款證明等之犯行，經原審另案
    命證人陳勝宏當庭簽署英文姓名與卷附之英文定期存款單上
    「陳勝宏」之英文簽名以肉眼比對，已可發現其書寫習慣、
    筆跡均明顯不同。雖甲○○稱其每次製作好英文定期存款單
    後，送交給陳勝宏，均係隔天再去取回云云。惟甲○○於該
    案八十八年八月四日訊問時亦自承伊偽造呂學揚、朱本勤名
    義之英文定期存款單理事主席（指陳勝宏）並不知情（詳另
    案原審卷一第一六０頁背面至第一六一頁），雖卷附之朱本
    勤、呂學揚英文定期存單上確有「陳勝宏」之英文簽名（參
    北市警士分三字第二六一一號卷），而甲○○稱扣案之八十
    六年一月二十八日不構陷且不揭露合約是伊和該合約上簽署
    之人簽名後，空下第一個位置再由伊持交陳勝宏簽名，然陽
    明山信用合作社秘書室於八十六年一月十四日接獲香港簡家
    聰律師致甲○○之違約求償函，及同年一月二十八日該社營
    業部接獲民眾查詢陽明山信用合作社是否有開立英文定期存
    款單情事後已著手調查，甲○○並於八十六年一月二十九日
    書立報告一份（附於北市警士分三字第二六一一號卷內），
    說明偽造英文定期存款單之始末，則陳勝宏至愚亦不至在該
    不構陷且不揭露合約上簽名，且該合約上簽名之人均書寫國
    民身分證統一編號或護照號碼，惟獨陳勝宏之身分證號碼欄
    空白，而該合約上陳勝宏之英文簽名確與前揭偽造之英文定
    期存款單或證明書上之簽名相同，足以證明甲○○所辯係經
    陳勝宏同意或授權云云，不足採信。另甲○○所偽造之英文
    定期存款單上「陳勝宏」之英文簽名其字跡與甲○○之英文
    簽名字跡亦有不同，足認該「陳勝宏」之英文簽名係由與甲○○有共同犯意聯絡之不詳姓名之成年人所偽造無訛。且甲○○偽造該不構陷且不揭露合約之目的，係為將來卸責之用
    ，況陳勝宏部分已經台灣士林地方法院檢察署檢察官處分不
    起訴在案，且又無新證據證明陳勝宏確有共犯情事，茲證人
    甲○○與被告丙○○於原審及本院前審審理中舊話重提，自
    屬無從採信，併此敘明。
四、按銀行開具之定存單，除可轉讓之存單，其權利之行使與存
    款單有不可分離之關係，可自由轉讓外，一般存款單僅係存
    款之證明，屬私文書之一種，存款人不得依交付或背書之方
    式轉讓他人，亦不得以提示存單為行使權利之必要條件，應
    非屬刑法上所稱之有價證券；又依共犯甲○○於其為被告之
    另案供稱「陽信所製發之三種定期存單都是不可轉讓的，如
    要變成可轉讓，需向財政部申請，將格式變更為可轉讓等語
    。稽之本件附卷之偽造定存單，既非可轉讓之格式，亦無可
    轉讓之記載，參以被告甲○○、丙○○等人原係欲藉國內金
    融單位出具之定期存款單，持往國外供作資力、信用證明之
    用，以便能取得國外資金，供國際金融業務之操作而牟得利
    益，並非因該定存單屬有價證券，可持之行使權利，是該定
    存單應認屬一般存款之證明，為私文書之一種。
五、核被告丙○○、乙○○偽造上開定存單等文件並行使，均係
    犯刑法第二百十六條、第二百十條之行使偽造私文書罪。公
    訴人認定存單屬有價證券，被告等係犯刑法第二百零一條第
    一項之偽造有價證券罪，尚有誤會，此部分之犯罪法條應予
    變更。被告丙○○就犯罪事實一部分與另案被告甲○○、丁○○及另一不詳姓名之成年人間；被告乙○○就犯罪事實二
    部分就文昌公司名義之定存單部分與甘宏仁、呂學陽、及另
    案甲○○、丁○○及該不詳姓名之成年人間，分別有共同之
    犯意聯絡與行為分擔，均為共同正犯。被告等與共犯甲○○
    利用不知情之刻印人員偽造陽明山信用合作社、理事主席及
    陳勝宏之印章，為間接正犯。渠偽造印章、印文之行為，均
    係其偽造私文書之部分行為；偽造私文書之低度行為為行使
    偽造私文書之高度行為所吸收，均不另論罪。被告乙○○與
    呂學揚、甘宏仁與另案共犯甲○○、丁○○及不詳姓名成年
    人等共同行使如事實欄所載之偽造定存單詐得王麗花之港幣
    一百萬元，係犯刑法第三百三十九條第一項之詐欺取財既遂
    罪；被告丙○○與另案共犯甲○○、丁○○及不詳姓名成年
    人等共同向馬玉莫公司行使偽造之定存單等物欲藉之提高信
    用以便取得款項而均未遂，核均係犯刑法第三百三十九條第
    三項、第一項之詐欺取財未遂罪；至其餘部分，被告所接觸
    之對象均未陷於錯誤，亦未交付任何款項，與刑法詐欺罪之
    構成要件尚屬有間。公訴人認行使定存單為行使有價證券，
    行為本身含有詐欺取財之本質，不另論以詐欺取財罪，尚有
    未合。被告丙○○、乙○○先後多次行使偽造私文書之犯行
    ，均時間緊接，犯罪構成要件相同，顯均係基於概括之犯意
    反覆為之，為連續犯，均應依刑法第五十六條規定以行使偽
    造私文書一罪論。被告丙○○、乙○○所犯上開行使偽造私
    文書罪、詐欺取財（未遂）罪間，有方法結果之牽連犯關係
    ，應依刑法第五十五條之規定，從一重之行使偽造私文書罪
    處斷。按被告等行為後，刑法第五十六條連續犯之規定，業
    於九十四年一月七日修正公布刪除，並於九十五年七月一日
    施行，則被告等上揭行使偽造私文書之犯行，因行為後新法
    業已刪除連續犯之規定，此刪除雖非犯罪構成要件之變更，
    但顯已影響行為人刑罰之法律效果，自屬法律有變更，依新
    法第二條第一項規定，比較新、舊法結果，仍應適用較有利
    於被告之行為時法律即舊法論以連續犯；又新修正後之刑法
    刪除第五十五條關於牽連犯之規定。本件被告所犯上開行使
    偽造私文書、詐欺取財等罪具有牽連犯之關係，依修正前即
    行為時之規定，應從一重之行使偽造私文書罪處斷；依修正
    後之刑法既已刪除牽連犯之規定，則所犯上述各罪應依數罪
    併罰之規定分論併罰。比較新舊法之規定，修正後之規定並
    非較有利於被告，依刑法第二條第一項之規定，應適用行為
    時之法律，即適用修正前刑法第五十五條牽連犯之規定，從
    一重之行使偽造私文書罪處斷，併予敘明。
六、原審認被告等罪證明確，予以論罪科刑，固非無見。惟(一)本
    件所偽造之定期存款單，應屬私文書，已如前所述，原審認
    係有價證券，尚有誤會。(二)原審認被告乙○○行使偽造定存
    單係屬行使偽造有價證券之行為，本含有詐欺取財之本質，
    不另論以詐欺取財罪，尚有未合。(三)原審認被告丙○○與另
    案共犯甲○○、丁○○及不詳姓名成年人等共同向馬玉莫公
    司行使偽造有價證券，係犯詐欺得利未遂罪，與本院前開所
    認亦有不符。(四)刑法修訂刪除連續犯及牽連犯之規定，原審
    未及比較，亦有未合。被告丙○○、乙○○上訴否認犯罪，
    雖無理由，惟原審判決既有上開可議之處，應由本院就被告
    丙○○、乙○○部分撤銷改判。爰審酌被告之品行、犯罪動
    機、目的、對國內外金融秩序之影響非小、參與本案之深淺
    程度及犯後態度等情狀，分別量處如主文第二項、第三項所
    示之刑。扣案如附表八所示之物，為與被告丙○○共犯之甲○○、丁○○所有，或供犯罪所用之物，或依刑法第二百十
    九條規定應予沒收之物；扣案如附表九所示之物，為與被告
    乙○○共犯之甲○○、丁○○所有，或供犯罪所用之物，或
    依刑法第二百十九條規定應予沒收之物，均應依法宣告沒收
    。
據上論斷，應依刑事訴訟法第三百六十九條第一項前段、第三百
六十四條、第二百九十九條第一項前段、第三百條、刑法第二十
八條、第五十六條（修正前）、第二百十六條、第二百十條、第
三百三十九條第一項、第三項、第五十五條（修正前）、第二百
十九條、第三十八條第一項第二款，罰金罰鍰提高標準條例第一
項前段，判決如主文。
本案經檢察官呂文忠到庭執行職務。
中    華    民    國    95    年    11    月    30    日
                  刑事第十九庭  審判長法  官 宋  祺
                                      法  官 吳鴻章
                                      法  官 陳憲裕
以上正本證明與原本無異。
如不服本判決，應於收受送達後十日內向本院提出上訴書狀，其
未敘述上訴之理由者並得於提起上訴後十日內向本院補提理由書
（均須按他造當事人之人數附繕本）。
                                      書記官 劉育妃
中    華    民    國    95    年    12    月    5     日
附錄：本案論罪科刑法條全文
刑法第二百十六條：
行使第 210 條至第 215 條之文書者，依偽造、變造文書或登載
不實事項或使登載不實事項之規定處斷。
刑法第二百一十條：
偽造、變造私文書，足以生損害於公眾或他人者，處 5 年以下有
期徒刑。
刑法第三百三十九條：
意圖為自己或第三人不法之所有，以詐術使人將本人或第三人之
物交付者，處5年以下有期徒刑、拘役或科或併科1千元以下罰金
。
以前項方法得財產上不法之利益或使第三人得之者，亦同。
前二項之未遂犯罰之。
附表一：如後附印文（詳如附表七編號(一)所述）。
附表二：以丙○○名義所偽造之英文定期存款單
┌──┬────┬──────┬──────┬────┐
│編號│日期    │帳號        │存單號碼    │ 金額   │
├──┼────┼──────┼──────┼────┤
│ (一) │85.8.10 │0000-00000-0│ CE036093   │ 36億元 │
├──┼────┼──────┼──────┼────┤
│ (二) │85.8.10 │0000-00000-0│ CE036094   │ 36億元 │
├──┼────┼──────┼──────┼────┤
│ (三) │85.8.10 │0000-00000-0│ CE036095   │ 36億元 │
├──┼────┼──────┼──────┼────┤
│ (四) │85.8.10 │0000-00000-0│ CE036096   │ 36億元 │
├──┼────┼──────┼──────┼────┤
│ (五) │85.8.10 │0000-00000-0│ CE036097   │ 36億元 │
├──┼────┼──────┼──────┼────┤
│ (六) │85.8.10 │0000-00000-0│ CE036098   │ 40億元 │
└──┴────┴──────┴──────┴────┘
附表三：以量子公司名義所偽造之英文定期存款單
┌───┬────┬──────┬──────┬────┐
│編號  │日期    │  帳號      │  存單號碼  │  金額  │
├───┼────┼──────┼──────┼────┤
│(一)    │5.10.30 │0000-00000-0│ CE058426   │ 36億元 │
├───┼────┼──────┼──────┼────┤
│(二)    │5.10.30 │0000-00000-0│ CE058427   │  7億元 │
└───┴────┴──────┴──────┴────┘
附表四：以文昌公司名義所偽造之英文定期存款單
┌──┬─────┬───────┬─────┬────┐
│編號│  日期    │   帳號       │存單號碼  │  金額  │
├──┼─────┼───────┼─────┼────┤
│(一)  │ 85.10.30 │  0000-00000-0│ CE058425 │ 36億元 │
└──┴─────┴───────┴─────┴────┘
附表五：以呂學揚名義所偽造之英文定期存款單
┌──┬─────┬────────┬────┬────┐
│編號│  日期    │   帳號         │存單號碼│   金額 │
├──┼─────┼────────┼────┼────┤
│(一)  │ 85.10.30 │  0000-00000-0  │DA023136│  36億元│
└──┴─────┴────────┴────┴────┘
附表六：以朱本勤名義所偽造之英文定期存款單
┌──┬─────┬───────┬──────┬────┐
│編號│  日期    │    帳號      │  存單號碼  │ 金額   │
├──┼─────┼───────┼──────┼────┤
│(一)  │85.10.30  │0000-00000-0  │   DA023136 │36億元  │
└──┴─────┴───────┴──────┴────┘
附表七：
(一)、偽造之印章七顆（如附表一編號一、三、四、五、六、七、
    十所示），另甲○○印章二顆（附表一編號二、十二）。
(二)、（從缺）
(三)、偽造之呂學揚英文定期存款單一張。
(四)、偽造之朱本勤英文定期存款單一張。
(五)、朱本勤八十六年一月十八日出具之同意轉讓書一張。
(六)、偽造陽明山信用合作社八十六年一月二十四日出具之量子公
    司名義定期存單保管條二張、八十五年十二月三十日出具之
    保證付款證明書一張、八十六年一月二十四日出具之保證付
    款證明書二張。
(七)、偽造陽明山信用合作社八十五年十二月三十日出具之呂學揚
    名義保證付款證明書二張、定期存單保管條一張。
(八)、偽造陽明山信用合作社八十六年一月十八日出具之朱本勤名
    義定期存單保管條一張、保證付款證明書一張、八十六年一
    月二十八日出具之保證付款證明書一張。
(九)、八十六年一月二十八日不構陷且不揭露合約一份。
(十)、偽造之陽明山信用合作社八十五年八月十日丙○○定期存款
    總額證明書影本二張。
(十一)、偽造之丙○○英文定期存款單影本七張。
(十二)、偽造之量子公司英文定期存款單彩色影本二張。
(十三)、偽造文昌公司英文定期存款單彩色影本及黑白影本各一張。
(十四)、偽造之陽明山信用合作社八十五年八月十日出具之丙○○定
    期存款單帳目明細影本一張。
(十五)、偽造之陽明山信用合作社八十五年十月二十二日出具之丙○○存款總額確認函一份（起訴書附表三編號二誤載為八十年
    十月二十日）、切結書（AFFIDAVIT）一份、甲○○及陳勝
    宏英文簽名切結書一份。
附表八：（被告丙○○沒收部分）
(一)、偽造之印章七顆（如附表一編號一、三、四、五、六、七、
    十所示），另甲○○印章二顆（附表一編號二、十二）為共
    犯甲○○所有（尚非偽造）係供犯罪所用之物，應併予宣告
    沒收。（至於扣案之董淵源、陳啟豐、王婉娟、丙○○印章
    ，無證據足證係被告等所有或供犯罪所用或預備之物，爰不
    另為沒收之諭知）。
(二)、偽造之丙○○英文定期存款單六張（如附表二所示）。
(三)、共犯丁○○所有供犯罪所用偽造之陽明山信用合作社八十五
    年八月十日丙○○定期存款總額證明書影本二張。另該偽造
    之證明書原本並無證據證明業已滅失，故其上偽造如附表一
    編號１、編號６、編號７、編號１０之印文各一枚及Shung
    Hong Chen英文署押一枚均應沒收。
(四)、共犯丁○○所有偽造之丙○○英文定期存款單影本七張。
(五)、共犯丁○○所有偽造之陽明山信用合作社八十五年八月十日
    出具之丙○○定期存款單帳目明細影本一張。另偽造之該帳
    目明細原本，雖未扣案但無證據證明業已滅失，其上偽造如
    附表一編號１、編號６、編號７、編號１０印文各一枚及
    Shung Hong Chen英文署押一枚均應沒收。
(六)、偽造之陽明山信用合作社八十五年十月二十二日出具之丙○○存款總額確認函一份（起訴書附表三編號二誤載為八十年
    十月二十日）、切結書一份、甲○○及陳勝宏英文簽名切結
    書一份。
附表九：（被告乙○○沒收部分）
(一)、偽造之印章七顆（如附表一編號一、三、四、五、六、七、
    十所示），另甲○○印章二顆（附表一編號二、十二）為共
    犯甲○○所有（尚非偽造）係供犯罪所用之物，應併予宣告
    沒收。（至於扣案之董淵源、陳啟豐、王婉娟、丙○○印章
    ，無證據足證係被告等所有或供犯罪所用或預備之物，爰不
    另為沒收之諭知）。
(二)、共犯丁○○所有偽造文昌公司英文定期存款單彩色影本及黑
    白影本各一張。至於如附表四所示偽造文昌公司英文定期存
    款單原本，因係偽造之定期存單，雖未扣案但無證據證明業
    已滅失，應併予沒收。


司法院資訊處製作；財團法人民間司法改革基金會備份。
